【裁判字號】    94,重國,9
【裁判日期】    950428
【裁判案由】    國家賠償
【裁判全文】
臺灣臺北地方法院民事判決               94年度重國字第9號
原      告  丁○○
訴訟代理人  洪嘉呈律師
被      告  台北市中山區戶政事務所
法定代理人  丙○○
訴訟代理人  林志豪律師
複 代理 人  徐明水律師
被      告  台北縣土城市戶政事務所
法定代理人  乙○○
訴訟代理人  鍾毓理律師
被      告  甲○○
訴訟代理人  林正忠律師
上列當事人間請求國家賠償事件，本院於民國95年4月3日言詞
辯論終結，判決如下：
    主      文
原告之訴駁回。
訴訟費用由原告負擔。
    事實及理由
一、原告主張：
  (一)被告台北市中山區戶政事務所及台北縣土城市戶政事務所人
    員，於民國92年10月間，因過失未詳實查核偽冒被告甲○○
    之人（下稱偽冒人）所持國民身分證為虛偽，而准許偽冒人
    申請辦理補發被告甲○○之戶口名簿，及申請辦理戶籍遷入
    ，並辦理印鑑登記及取得印鑑證明書，使偽冒人據以向台北
    市大安地政事務所申請補發所有人為被告甲○○、標的坐落
    台北市○○區○○段2小段第439號及148號之土地所有權狀
    。原告因信賴上述機關所核發之證明文件及登記事項，進而
    與偽冒人締結買賣契約，交付買賣價金並移轉所有權。嗣真
    正所有人即本件被告甲○○訴請塗銷原告之所有權登記，並
    回復登記予甲○○，經本院93年度重訴字第247號判決本件
    原告敗訴，致原告受有下列損害：系爭土地價金新台幣（下
    同）3151萬2600元、印花稅9萬4544元及17萬9481元及登記
    規費8萬6355元，共計3187萬2980元之損害。被告應依國家
    賠償法第2條第2項前段規定，對原告負損害賠償責任。
  (二)被告甲○○之部分：
    系爭兩筆土地之所有權狀，係偽冒人以滅失為由而申請補發
    ，台北市大安地政事務所並已依法公告30日，且將公告以雙
    掛號郵寄被告甲○○位於「台北市○○區○○街１巷８號」
    之地址。詎被告甲○○於接獲公告後，並未表示異議以防止
    損害發生，致使原告給付買賣價金予偽冒人，且又需返還土
    地予被告甲○○，造成原告損失，故被告甲○○未及時提出
    異議，係違反其作為義務，對於原告損害之發生亦有過失，
    應依民法第184條第1項前段、第2項規定，負賠償責任。
  (三)被告台北市中山區戶政事務所、台北縣土城市戶政事務所、
    甲○○三人之過失，均為原告所受損害之共同原因，均應依
    民法第185條負共同侵權行為連帶賠償責任。為此聲明求為
    判決：被告應連帶給付原告3187萬2980元及自94年8月11日
    起至清償日止，按年息5%計算之利息。
二、被告台北市中山區戶政事務所辯稱：
  (一)被告受理自稱甲○○者持國民身分證申請補領戶口名簿，由
    承辦人員核對申請人國民身分證與戶役政系統之資料，再經
    口頭詢問基本資料（諸如戶內人口及其個人資料等）無誤後
    ，依相關規定完成核發手續，故承辦人員就前該戶口名簿之
    補發，業已善盡應盡之注意義務，並無故意或過失之情形。
  (二)而原告取得系爭土地所有權之登記，經本院93年度重訴字第
    247號判決應予塗銷並回復登記予被告甲○○，無非係以冒
    名被告甲○○之人所為意思表示並不等於被告甲○○所為之
    意思表示，原告與被告甲○○並無成立買賣不動產之契約行
    為，彼此間亦無成立買賣契約之意思表示合致情形，被告甲
    ○○並無任何移轉所有權予原告之意思表示，原告取得系爭
    土地所有權之前提要件並不存在為理由，與被告核發戶口名
    簿之行為並無相當因果關係。實際上原告所受損害，係遭偽
    稱甲○○之人行使詐術之犯罪行為所致，與被告之行為並無
    關聯。從而原告主張被告應與其他被告負共同侵權行為損害
    賠償責任，並無理由。
三、被告台北縣土城市戶政事務所辯稱：
    被告受理自稱甲○○者申辦戶籍遷入及印鑑證明時，係由承
    辦人員依目測核對自稱甲○○者與國民身分證上之照片相符
    ，即據身分證調閱電腦內之戶役政資訊系統資料，經與電腦
    螢幕顯示之戶籍登記資料相符後，始予受理，已善盡應盡之
    注意義務，並無故意或過失之不法行為。且原告所受損害係
    因冒名「甲○○」者之施用詐術行為所致，與被告受理戶籍
    遷入及核發印鑑證明並無相當因果關係。又戶政機關出具之
    印鑑證明，係用以證明該印文係某人印章所蓋用之文件，至
    於是否使用該印鑑證明或作某目的之使用，乃為申請人之自
    由，縱經使用，亦不以辦理物權得、喪、變更登記為限，且
    為物權得、喪、變更登記時，印鑑證明並非必備亦非唯一之
    文件，則請領印鑑證明並不當然發生得為土地移轉登記之結
    果，是以被告之行為與原告所受損害間並無相當因果關係存
    在，則被告無侵權行為損害賠償責任，亦無成立共同侵權行
    為之可能。
四、被告甲○○辯稱：
    本件原告之損失，完全是原告委任他人辦理節稅規劃，而遭
    詐騙集團詐騙所致，被告甲○○自始對於該過程一無所悉，
    亦從未參與詐害原告行為，自與侵權行為之構成要件有間。
    又被告甲○○雖接獲地政機關之通知，惟依法並無任何提出
    異議之作為義務，故原告主張被告不作為，未及時提起異議
    ，導致原告重大之損失，並無理由。且被告接獲地政機關之
    函件時，根本不知原告委請他人辦理節稅，受詐騙集團訛騙
    之情形，主觀上根本對於原告被詐騙受損乙節無從認識，並
    無過失可言。又被告於檢查原有土地所有權狀後，並無遺失
    所有權狀情事，誤以為是詐騙集團之詐騙手法，故未提出異
    議，因此不應歸責於被告。職是，原告主張被告未及異議，
    導致原告之重大損害云云，顯屬無據。
五、兩造不爭執之事實：
  (一)92年10月17日，一名自稱甲○○之人，持「甲○○」之國民
    身分證前往中山戶政申請補領戶口名簿、土城戶政辦理戶籍
    遷入，經承辦人員目測申請人與身分證上照片相符，並調閱
    戶役政系統之資料確認身分證上所載事項無誤後，依相關規
    定予以核發並受理遷入戶籍，同年10月21日自稱甲○○者再
    度至土城戶政辦理印鑑登記及印鑑證明書，並獲准核發。
  (二)92年10月22日該自稱甲○○者持身分證影本、戶籍謄本、印
    鑑證明及切結書等至台北市大安地政事務所申請補發所有權
    狀，經該所公告並以雙掛號通知被告甲○○於30日內提出異
    議，惟被告甲○○收受通知後未於上開公告期間內提出異議
    ，該所遂依法登記並補發所有權狀。
  (三)原告委託訴外人陳嘉慶、張瑞蓮代理其向偽冒甲○○之人購
    買系爭兩筆土地，並於94年11月27日移轉登記予原告，原告
    共支出系爭兩筆土地價金3151萬2600元、土地印花稅各9萬
    4544元及17萬9481元、登記規費8萬6355元，共計3187萬
    2980元。
  (四)原告取得系爭土地所有權並接續辦理捐贈台北市政府時，被
    告甲○○訴請原告塗銷所有權登記，回復所有權登記於被告
    甲○○名下，經本院93年度重訴字第247號判決被告甲○○
    勝訴。
六、被告台北市中山區戶政事務所及台北縣土城市戶政事務所部
    分：原告主張，被告因查核國民身分證有過失而共同侵害原
    告權利，造成原告遭受詐騙損失土地買賣價金、登記規費、
    印花稅款，依國家賠償法第2條第2項前段請求損害賠償等語
    云云。被告則均否認之。
  (一)按國家賠償法第5條規定：「國家損害賠償，除依本法規定
    外，適用民法規定」，故關於國家賠償法第2條第2項所謂「
    權利」之概念，應與民法第184條第1項前段所謂之「權利」
    ，作相同解釋，合先敘明。
  (二)按所謂純粹經濟上損失，係指並非人身損害或所有權損害，
    而係獨立發生之財產上不利益，且可以金錢加以賠償者；亦
    即被害人直接遭受財產上不利益，而非因人身或物權被侵害
    而發生。經查本件原告主張因被告之過失，而造成原告所遭
    受之損失，為土地買賣價金、登記規費、印花稅等共3187萬
    2980元；而上開損失，衡情並非因任何人身或物權受侵害所
    致，而係獨立發生，因此屬於純粹經濟上損失。而就比較民
    法上觀察，會出現賠償與否難題的純粹經濟上損失，均是因
    為加害人過失所造成，至於因加害人故意所造成的純粹經濟
    上損失，依照英、美、法、德諸國與我國民法規定，均得請
    求賠償，並無問題。則該等損失是否為我國民法第184條第
    1項前段之保護客體，即有先行說明之必要。
  (三)英美法院均認為，如允許所有遭受純粹經濟上損失之被害人
    ，皆得請求過失加害人賠償損害，則將因責任範圍過於廣泛
    ，而導致過失加害人面臨無法預見之龐大負擔。因此為了合
    理控制侵權責任的不確定性，英美法院均採審慎政策，以不
    同的法律技術加以規範，進而認為因過失所造成之純粹經濟
    上損失，原則上不得請求賠償。最有名的案例為1931年美國
    Ultramares Corp. v. Touche一案中，關於會計師因過失製
    作不實財務報表，是否應對投資人因信賴該報表所遭受純粹
    經濟上損失，負侵權行為損害賠償責任，美國紐約州法官
    Cardozo於判決中表示：「如果因為輕率、不加思索之失誤
    ，未能從表面假象中發現真實，就課以過失侵權責任，將會
    使會計師面臨在不特定的時間中，對不特定人負不特定責任
    之危險」。又如1973 年英國Spartan Steel and Alloys
    Ltd.一案中，關於工程公司施工時，因過失挖斷電纜，是否
    應對煉鐵工廠因停電所遭受之純粹經濟上損失，負過失侵權
    行為賠償責任，貴族院法官Lord Denning於判決中表示，被
    害人對於此等意外事故，若皆得請求經濟上損失之賠償，則
    其請求將漫無邊際；經濟上損失之賠償，宜限於人身或所有
    權遭受侵害之情形，此等情形不多，較易查證，應予准許（
    中文譯文引自王澤鑑先生，「挖斷電纜的民事責任：經濟上
    損失的賠償」，民法學說與判例研究第7冊，第107頁，83年
    4版）。
  (四)19世紀德國民法起草之初，仍然保留部分羅馬法傳統，關於
    侵權責任部分，例如以若干有體物之受侵害為要件之限制，
    並未遭受揚棄，因此純粹經濟上損失只能以「actio doli」
    請求，被害人必須證明加害人之故意，始得請求賠償。當時
    有人建議，至少因重大過失所造成之純粹經濟上損失，應該
    獲得賠償時，大法學家Rudolf v.Jhering 於1861年表示反
    對，並指出：「只要想想看，如果每一個人都可以起訴主張
    重大過失侵權行為，一如詐欺一般，將會造成何種後果！任
    何事情，包括不明智的言語，說一個故事，做一份錯誤的報
    告，提供差勁的建議，作成未經深思的判斷，推薦一名不值
    得雇用的女傭，回答一名旅人關於方向或時間或其他問題，
    所有這些事情，如果有重大過失，即使是完全出於誠懇，仍
    然令人為其所造成之損害負責。如果actio de doli被如此
    地擴張，將會成為社會與商業交易行為十足的懲罰，交談將
    會被嚴厲禁止，而且最天真的語言會變成陷阱！」據此可知
    ，因過失所造成純粹經濟上損失不予保護之最主要理由，即
    在於避免責任範圍失去控制。從而1900年正式施行之德國民
    法，於第823條第1項明文規定，因故意或過失，不法侵害他
    人之生命、身體、健康、自由、所有權及其他之權利，對他
    人負賠償因此所生損害之義務；由此可知，因過失不法侵害
    他人之經濟上利益，不生侵權責任。
  (五)我國法雖繼受德國法，然而我國民法第184條第1項前段，並
    未如德國民法第823條第1項規定，明示列舉以絕對權為保護
    客體。雖然今日已無原始立法資料可考，惟據民法起草者史
    尚寬先生於其著作「債法總論」中指出：「或以為依我民法
    規定，苟侵害之客體為權利以外之利益，則不足構成侵權行
    為，似未免太狹。在我民法，明承認各種個個人格權，較之
    德民日民權利之範圍，雖已為廣泛，而違背良俗加害之行為
    ，其被侵害客體得為個人一切之利益，始有應用自如之妙。
    所遺漏者，僅為因過失而侵害非關於權利之利益，然此不失
    為網開一面，其例亦不多見」；「被侵害之客體，在權利之
    侵害，其客體為權利，在保護法律規定之違反，其直接侵害
    之客體為法律規定，間接的為法律所保護之個人權益（法益
    ）。在違背良俗之侵害，為個人之一切利益」（債法總論，
    第108頁、127 頁﹝79年台北7刷﹞）。則據此以觀，我國民
    法立法者應係認為，因過失所造成之純粹經濟上損失，並不
    多見，尚無規範的必要，因此有意排除加以保護。從而本院
    認為，我國民法第184條第1項規定，前後二段應為相異之侵
    權行為類型：關於保護之法益，前段為權利，不包括純粹經
    濟上損失；後段則包括權利與權利以外之其他法益，即純粹
    經濟上利益。至於故意侵害他人之純粹經濟上利益之情形，
    則因加害人明知而為之，其責任範圍可得預見，自不應免於
    賠償責任，被害人自得請求賠償。且本院採取此種立場，亦
    符合我國最高法院89年度台上字第2560 號判決意旨、與民
    法權威教授王澤鑑先生之見解（侵權行為法第1冊，第111-
    114頁﹝87年初版﹞），並與英、美、德國法院實務及學說
    理論相同。
  (六)經查本件原告主張被告於受理申請戶籍謄本補發、戶籍遷入
    、印鑑證明書之業務時，因過失未詳細查核申請人持有國民
    身分證之真偽，致原告遭受詐騙損失系爭土地買賣價金、登
    記規費及印花稅共3187萬2980元等情。惟查原告所主張遭受
    之損害為純粹經濟上損失，而被告復係因過失所致，則揆諸
    前揭說明，應認為該項純粹經濟上損失並非我國民法184條
    第1項前段規定之保護客體。且被告若僅因過失未善盡其注
    意義務，以查核申請人所持國民身分證，即須在不特定的時
    間中，對不特定人負不特定之侵權行為損害賠償責任，其責
    任範圍顯然將失去控制。蓋被告戶政機關於受理人民申請辦
    理戶籍謄本補發、戶籍遷入及印鑑證明書之發給時，顯然根
    本無從預見何時會對何人造成純粹經濟上損失，亦無從預見
    該等損失內容及規模。則參照前開說明，益證因過失所造成
    之純粹經濟上損失，並非過失侵權行為法之保護客體。
  (七)另查原告雖主張：被告戶政機關因過失未詳實查核申請人所
    持國民身分證上關於配偶、出生地、役別、職業欄之記載，
    與真正身分證不符，導致其受有損害云云。惟查就此等行政
    機關受理人民申請之一般性、經常性業務，若率予要求被告
    行政機關對於所有申請案件均需達到超越其標準作業程序之
    一般注意義務，否則即需對其無法預見之純粹經濟上損失負
    損害賠償責任，將造成基層公務人員恐懼動輒得咎，怯於任
    事，進而造成行政效率低落，妨礙行政便民政策之落實，對
    全體國民造成時間、經濟上之不利益。被告在行政管理上，
    容或應研究改善審查核發相關證件之標準作業程序，以求兼
    顧便民服務之需要，與保護國民權益之目的；惟被告之此等
    行政疏失，並不足以認定被告應就原告所遭受之純粹經濟上
    損失，負國家賠償責任。
  (八)又查原告所受之損害乃係因第三人偽冒被告甲○○之名，而
    與原告進行土地買賣交易所生，即便如原告主張被告於受理
    戶籍登記作業有過失，則該等過失亦與原告所受之損害間無
    相當因果關係。是原告此部分請求，並無理由。
七、被告甲○○之部分：
    原告主張被告甲○○於接獲台北市大安地政事務所之公告通
    知後，未依土地登記規則第155條第1項之規定於30日公告期
    間內提出異議，造成原告受有前述損失，應依民法184條第1
    項前段及同條第2項負損害賠償責任等語云云。
  (一)關於原告主張民法第184條第1項前段之部分：
    本院認為，原告主張之損害，為因被告之過失所造成之純粹
    經濟上損失，並非民法184條1項前段所保護之客體，已如前
    述。故原告據此請求被告甲○○負損害賠償責任，並無理由
    。
  (二)關於原告主張民法第184條第2項之部分：
    按土地登記規則第155條第1項固然規定：「申請土地所有權
    狀或他項權利證明書補給時，應由登記名義人敘明其滅失之
    原因，檢附切結書或其他有關證明文件，經登記機關公告三
    十日，並通知登記名義人，公告期滿無人提出異議後，登記
    補給之」。惟查該項規範意旨，乃係藉由公告之方式，賦予
    登記名義人30日之異議期間，以保護真正所有權人之權利，
    避免因遭他人以滅失為由，申請補發所有權狀而造成權利喪
    失，故上開土地登記規則規定，其保護範圍應為真正所有人
    即被告甲○○，並非原告。從而原告主張依民法第184條第2
    項規定，請求被告甲○○賠償損害，並無理由。
八、綜上所述，原告主張被告台北市中山區戶政事務所、台北縣
    土城市戶政事務所與甲○○，因過失行為造成原告遭受純粹
    經濟上損失，從而原告依第184條第1項前段及第2項、第185
    條第1項前段、國家賠償法第2條第2項前段規定，請求被告
    連帶給付原告3187萬2980元及遲延利息，為無理由，應予駁
    回。
九、因本件事證已臻明確，兩造其餘主張陳述及所提之證據，均
    毋庸再予審酌，附此敘明。
十、訴訟費用負擔之依據：民事訴訟法第78條。
中    華    民    國    95    年    4     月    28    日
                  民事第六庭    法  官  邱  琦
以上正本係照原本作成
如對本判決上訴，須於判決送達後20日內向本院提出上訴狀
中    華    民    國    95    年    4     月    28    日
                                書記官  池東旭


司法院資訊處製作；財團法人民間司法改革基金會備份。
